臺灣高等法院臺中分院刑事判決　　　　　　　　　九十三年度上更(一)字第九一號
　　上　訴　人　臺灣南投地方法院檢察署檢察官
　　上　訴　人
　　即　被　告　丁○○
右上訴人，因被告誣告案件，不服臺灣南投地方法院八十九年度訴字第二三二號，中
華民國八十九年八月三十日第一審判決（起訴案號：臺灣南投地方法院檢察署八十九
年度偵字第一一八五號），判決後，提起上訴，經最高法院第一次發回更審，本院判
決如左：
    主      文
原判決撤銷。
丁○○意圖他人受刑事處分，向該管公務員誣告，處有期徒刑伍月。
    事      實
一、丁○○（嗣因恐嚇取財罪，經本院於九十一年十一月十二日以九十一年上易字第
    四五七號判決量處有期徒刑八月確定，尚未執行）與丙○○曾因金錢糾紛涉訟多
    次，而心生不滿，又於民國（下同）八十九年一月三十一日十六時許，在南投縣
    竹山鎮○○路○段八四六號住處及附近之同鎮○○街六六號廖萬梓所營「億興水
    電行」內，與甲○○、己○○等人互毆成傷。同日十八時許，丁○○前往南投縣
    警察局竹山分局竹山派出所報案時，其明知係自己與甲○○等人互毆之糾紛，竟
    意圖使丙○○受刑事處分，向承辦該案之派出所警員乙○○報稱是丙○○教唆甲○○、己○○等人將其打傷，並表明欲告訴丙○○教唆傷害，及甲○○、己○○
    等人共犯傷害罪等語，而向該管公務員誣告丙○○涉嫌教唆傷害罪嫌。嗣該甲○○、己○○、丙○○涉嫌傷害部分，業經丁○○於警訊時與甲○○等人互相撤回
    告訴，丁○○對甲○○等人撤回效力及於丙○○，因而經臺灣南投地方法院檢察
    署檢察官為處分不起訴確定。
二、案經丙○○訴由南投縣警察局竹山分局報請臺灣南投地方法院檢察署檢察官偵查
    起訴。
    理      由
一、上訴人即被告（以下簡稱被告）丁○○經合法傳喚，無正當理由未於本院審判期
    日到庭，惟其於原審及本院上訴審固坦承於上開時地與甲○○等人發生打架之糾
    紛，惟矢口否認有誣告犯行，並辯稱：伊沒有報案，是警察叫伊去作筆錄，因打
    伊的人伊不認識，伊只知打伊的人是丙○○的朋友，沒有說是丙○○教唆打人，
    警察亦未查明是否丙○○教唆甲○○等人犯罪云云。惟查：
（一）被告丁○○於八十九年一月三十一日報案指稱，因丙○○教唆四名男子持鐵管
      等物在其住處毆打成傷，其原因係告訴人與其有多件訴訟之故，故至派出所提
      出告訴等情，有被告之警訊筆錄（詳見臺灣南投地方法院檢察署八十九年度他
      字第一七○號卷第十五頁、第十六頁）、診斷證明書在卷可稽，是被告辯稱：
      未告訴丙○○教唆四名男子持鐵管等物在其住處毆打成傷云云，即非可採，而
      被告指稱被四名男子（即甲○○、己○○、羅文政及另一不詳姓名年籍之人）
      毆打之情節，核與證人即該案之被告黃進財於同日警訊之供稱相符（詳見臺灣
      南投地方法院檢察署八十九年度他字第一七○號卷第十四頁），惟黃進財僅陳
      明欲告訴甲○○、己○○、羅文政及另一不詳姓名年籍之人等四人傷害，並無
      指稱有人幕後在指使，亦未指稱告訴人在現場出現或離開之情事，經核與被告
      指稱當時僅有黃進財在場情節，至為吻合，是被告指稱告訴人教唆己○○等人
      傷害伊，自屬無憑無據，已難採信。又該案被告甲○○、己○○於同年二月一
      日警訊筆錄指稱其二人於竹山鎮○○街六六號億興水電行店內與被告發生互毆
      而被打傷等語在卷（詳見臺灣南投地方法院檢察署八十九年度他字第一七○號
      卷第十七頁至第十八頁），並提出診斷證明書為憑，且甲○○於本院更一審調
      查時證稱：伊認識丙○○，伊與被告在互相毆打時被告並無談到官司的事情，
      被告毆打之前一年有恐嚇我，被告一進來就往我的太陽穴打。當時只有我和己○○、被告三個人在場，並沒有人叫伊跟被告毆打，是被告自己來挑釁等語（
      詳見本院更一審審審理卷第二十八頁至第二十九頁）、而證人己○○亦於本院
      更一審調查時證稱：與被告之前我們是朋友，也沒有恩怨，八十九年一月三十
      一日下午四點，伊到斗南工作，回到水電行的時候，被告突然偷打甲○○，伊
      不曉得何原因。後來被告打完後，甲○○跑出來，伊剛好在門口，就跟被告扭
      打起來。被告打伊時也沒有講什麼。在毆打的過程中亦無提到丙○○，因為是
      臨時發生的等語（詳見本院審理卷第三十頁、第三十一頁），是依該案中之丁○○、黃進財、甲○○、己○○四人警訊所供參互以觀，佐以同年二月二日雙
      方成立之調解書所載內容，可見該日互毆之地點有二處，且係被告之住處在先
      ，而昭德街之億興水電行在後，至為顯明，洵堪認定。則該兩處案發現場既未
      見告訴人在場或出現，甚或離開，佐以該案被告丙○○係於二月一日始前往派
      出所應訊，而非於一月三十一日即往派出所作證或應訊，且否認有於一月三十
      一日在場，可見被告遽以指稱告訴人丙○○涉嫌教唆傷害乙節，純屬無稽之控
      訴，要堪認定。
（二）又告訴人丙○○固指稱：「我與甲○○、己○○是朋友‧‧‧八十七年間我與
      被告有債務糾紛涉訟，我曾告訴被告詐欺‧‧涉嫌賭博案是被告之母檢舉，但
      第一審判決我無罪，被告母親上訴中」等語（詳見臺灣南投地方法院檢察署八
      十九年度他字第一七○號卷第十九頁、臺灣南投地方法院檢察署八十九年度偵
      字第一一八五號偵查卷第二十七頁），而甲○○、己○○二人雖亦證稱與告訴
      人丙○○是朋友（詳見臺灣南投地方法院檢察署八十九年度偵字第一一八五號
      偵查卷第二十六頁背面），而證人甲○○、己○○二人於上開本院更一審調查
      時證稱：「與被告在互相毆打時被告並無談到官司的事情並沒有人叫伊跟被告
      毆打，是被告自己來挑釁」、「被告突然偷打甲○○，伊不曉得何原因。後來
      被告打完後，甲○○跑出來，伊剛好在門口，就跟被告扭打起來。被告打伊時
      也沒有講什麼。在毆打的過程中亦無提到丙○○，因為是臨時發生的」等語，
      尚無從以告訴人丙○○指稱：「我與甲○○、己○○是朋友‧‧‧八十七年間
      我與被告有債務糾紛涉訟，我曾告訴被告詐欺‧‧涉嫌賭博案是被告之母檢舉
      ，但第一審判決我無罪，被告母親上訴中」等語，認定告訴人丙○○有教唆甲○○、己○○毆打被告。
（三）另警員乙○○固於本院更一審調查時證稱：「（問：南投地檢八九他字第一七
      ○號被告丁○○筆錄「第十五頁到十六頁」，是否由你製作？）乙○○答：是
      。（問：當時丁○○有拿與告訴人判決書給你看？）乙○○答：記得不太清楚
      ，但他當時有確定表示是丙○○教唆人打他，當時他說的很確定。（證人乙○○回想）並稱：有，當時他有拿出一份書類給我看，並指著判決文唸，說他跟
      丙○○有糾紛，確定是丙○○教唆。」等語（詳見本院更一審卷第四十九頁、
      第五十頁），惟就前述證人甲○○、己○○及黃進財所述，「是被告自己來挑
      釁」、「被告突然偷打甲○○」、「伊剛好在門口，就跟被告扭打起來。」等
      語，再依卷附南投縣竹山鎮調解委員會調解書以觀聲請人為黃進財、丁○○，
      對造為甲○○、己○○，並無以告訴人丙○○為對造人（詳見本院上訴審卷第
      九頁），參以證人廖萬梓於偵查中證稱：「當時甲○○、己○○等人在我店內
      送東西，被告叫甲○○出去一下，甲○○沒理他，被告就出手毆打甲○○，當
      時己○○及另不詳姓名之人見狀，就打被告，他們幾人就在我店內互毆‧‧‧
      她（指丙○○）不在場」等語（詳見臺灣南投地方法院檢察署八十九年度偵字
      第一一八五號卷第四十頁背面），則本件被告與甲○○、己○○毆打之原因，
      為被告突然毆打甲○○所致，被告應明知與當時不在場之告訴人丙○○完全無
      關，縱認被告於警員乙○○製作被告筆錄時有拿一份書類給我看，並指著判決
      文唸，說他跟丙○○有糾紛，確定是丙○○教唆，亦足認被告係以其與告訴人
      丙○○前有債務糾紛，於明知係其自己與甲○○、己○○互毆之糾紛與告訴人
      丙○○無關之情形下，仍意圖使丙○○受刑事處分，向承辦該案之派出所警員
      乙○○，出示判決文指稱伊與告訴人丙○○有糾紛，誣指告訴人丙○○教唆傷
      害至明。
（四）被告又於偵查中供稱「因甲○○打我時，有提起我與丙○○打官司的事」、「
      因甲○○在做水電，丙○○教唆他打我」、「我與甲○○、己○○均是朋友，
      『我想他們二人可能』是因丙○○與我在打官司，才會與我打架」云云（詳見
      臺灣南投地方法院檢察署八十九年度偵字第一一八五號偵查卷第十六頁、第二
      十七頁），而證人即警員乙○○，於檢察官訊問時亦結證稱：丁○○確實有說
      丙○○教唆傷害等語（詳見臺灣南投地方法院檢察署八十九年度偵字第一一八
      五號偵查卷第四六頁），且被告亦明確表示要告訴丙○○教唆傷害，有其之警
      訊筆錄及南投縣警察局竹山分局受理各類案件紀錄表影本一份在卷可證（參見
      原審卷第六十一頁），參以被告嗣辯稱：伊並未告丙○○教唆傷害，足證被告
      並無任何依憑，即認告訴人涉嫌教唆傷害，甚為明確，其於偵查中所辯只是說
      叫丙○○來問就知道云云，無非事後卸責之詞，難以採信。再者，八十九年一
      月三十一日在兩地發生互毆之情事，究係何人先動手，其原因為何，證人甲○○、己○○雖於偵查中證稱在億興水電行臨時起衝突打架，證人廖萬梓更證述
      在億興水電行店內，係被告先動手云云，證人甲○○己○○於原審復證稱他們
      直接去億興水電行，而被打傷，並未先在被告住處打傷被告云云（詳見臺灣南
      投地方法院檢察署八十九年度偵字第一一八五號偵查卷第二十六頁、第四十頁
      ；原審卷第三三頁、第三四頁），但被告於偵查中亦明確指稱該日是他們先跑
      到伊家打伊云云在卷（詳見臺灣南投地方法院檢察署八十九年度偵字第一一八
      五號偵查卷第四五頁背面），是依前所述，該日在億興水電行店內發生事端之
      前因後果及何人先動手所致，被告及甲○○等人各有不同陳述，惟始終未見告
      訴人在場或出現，則係千真萬確之事實，此觀證人廖萬梓於偵查中，亦明確證
      稱當時丙○○不在場在卷之情事自明（詳見臺灣南投地方法院檢察署八十九年
      度偵字第一一八五號第四十一頁），是被告以無關之兩處互毆而濫指告訴人涉
      嫌教唆傷害，已堪認其有誣告之犯行，則其於偵查中空口辯稱其無誣告犯行，
      自難採信。
（五）又被告與甲○○亦曾因恐嚇案件涉訟，有被告等人所提出之臺灣南投地方法院
      檢察署檢察官八十八年度偵字第四六二七號、第三六八一號不起訴處分書影本
      、原審八十八年度易字第二五二號刑事判決書影本各一份可證（詳見臺灣南投
      地方法院檢察署八十九年度偵字第一一八五號偵查卷第三十四頁、第三十六頁
      ，原審卷第四十四頁、第四十六頁），被告且於原審供稱與證人甲○○、己○○相識在先，又曾與甲○○及告訴人丙○○互控涉訟，顯見被告並無誤認與其
      互毆對象之可能，被告所辯不認識與其互毆之人，僅知係丙○○之朋友云云，
      亦屬無據。被告雖於原審舉出證人黃進財、王聰賢、林鴻祺、蘇清判為證，並
      據證人即被告之兄黃進財於原審審理時證稱：打架地點在億興水電行，伊在樓
      上聽到打架聲，是在四樓，伊衝下來，看到伊弟弟在億興騎樓下跟三個人打架
      ，誰先出手，伊不知道，伊判斷打架位置在伊家樓下等語（詳見原審卷三四頁
      ），則證人黃進財所供僅係在樓上聽見，並未在場看見告訴人有出現。又證人
      林鴻祺、蘇清判均係事後調解之人，二人於原審所供係調解過程，且供稱並未
      現場目睹糾紛之經過（參見原審卷第八十五頁、第八十六頁），均不足作為被
      告上開懷疑告訴人所指使之有利認定，被告選任辯護人於本院上訴審辯論庭再
      聲請傳喚該林鴻祺、蘇清判作證，自無必要。又證人王聰賢雖證稱：伊聽到一
      聲叫聲，見被告倒在地上，從地上爬起來，是在照片中左側柱子的旁邊，往巷
      子跑過去，伊不知道他們有無在億興吵架云云（詳見原審卷八十七頁），但證
      人王聰賢並未目睹證人甲○○等人如何到來，是否在「億興水電行」先發生糾
      紛後，再延續到外面之騎樓或附近，其僅目擊被告倒地，並不能證明何人先動
      手打人，且依上所述，本件被告有無誣告犯行，核與被告在該兩地點之何處先
      發生互毆情事，並無直接關連，況該證人亦未指稱告訴人有在場，是該證人於
      本院上訴審再證稱雙方均係其親戚或老闆，因而於原審時不願作證云云，亦難
      為被告有利之認定。再者，證人廖萬梓於原審證稱在伊店內係由被告先打甲○○等人，有無在被告住處另外發生互毆，伊不清楚等語（詳見原審卷七十四頁
      ），核與其偵查中所供相符，是該店內確有發生之互毆情事，已甚明確，被告
      於本院上訴審再聲請傳喚其作證，本院上訴審依址傳喚後，未據其出庭應訊，
      自無再傳喚必要。且證人羅文政於原審證稱有看見己○○與被告互毆，無法看
      清何人先動手等語（參見原審卷第六十四頁），但被告質疑其應未在場，則該
      互毆情事如堪採信，亦難為被告有利之認定，均附此載明。
（六）按告訴人所訴事實不能證明其係屬實，在對於被訴人為不起訴處分確定者，固
      不能謂告訴人因此即應負誣告罪責，然此必以告訴人有出於誤會或懷疑被訴人
      有此事實，或對其事實張大其詞而為申告之情形，始足以當之，若告訴人以自
      己親歷被害事實，堅指被訴人有犯罪行為，指名向該管公務員告訴，經不起訴
      處分，認被訴人無此犯罪事實者，即不能謂告訴人不應負誣告罪責（參照最高
      法院三十二年上字第一八四號判例意旨）。本件被告明知其與證人甲○○等人
      發生互毆時，告訴人丙○○並未在場，亦無法證明該傷害案情與丙○○有何關
      連性，其既親歷被傷害與傷害人之經過，依現場之情況，客觀上並無懷疑告訴
      人教唆傷害之可能性，雖雙方間有多年之涉訟，但該多年涉訟與本案被告、甲○○等人間互毆，亦無必然性，被告於本院上訴審徒以雙方之刑事官司甚多而
      主張被告之懷疑有據云云，自難採取，又被告於本院上訴審聲請勘驗現場乙節
      ，經核原審卷已有多份現場位置圖可憑（參見原審卷第三十六頁、第七十七頁
      、第九十三頁），且依上所述，該兩處發生互毆，由何人先動手之情事，與本
      件被告有無誣告，並無直接關連，顯無勘驗必要，且證人黃進財均於原審時出
      庭作證，已如上所敘，亦無再傳喚必要。其後被告於偵審中空口辯稱其未虛構
      事實，係出於懷疑，而認為丙○○教唆云云，顯係卸責之辯，難以採信。綜上
      所述，被告所辯云云，均不足採信，其犯行洵堪認定。
二、核被告所為，係犯刑法第一百六十九條第一項之意圖他人受刑事處分，向該管公
    務員誣告罪。原審經審理之結果，認被告罪證明確，予以論科，固非無見。但查
    被告嗣因恐嚇取財罪，經本院於九十一年十一月十二日以九十一年上易字第四五
    七號判決量處有期徒刑八月確定，尚未執行，原審未及審酌及此而諭知被告緩刑
    三年，容有未洽；另本件係被告及證人黃進財先指稱在住處遭人毆傷而提出告訴
    ，該案被告甲○○等人亦於翌日提出傷單告訴被告傷害罪，則依偵審中之己○○
    、甲○○、丙○○、廖萬梓等人之供詞，堪認本件雙方互毆之處所有兩個地點，
    至為顯明，起訴書雖未載明互毆地點為何，但原審調查後僅認定在億興水電行店
    內發生互毆，並多次敘明理由而認定被告先動手打人等等，顯與上開事實有異，
    已有未洽。又刑法第一百六十九條之誣告罪，有不同犯罪態樣之第一項、第二項
    之構成要件，原審於理由欄及據上論斷欄均未明確載明第一百六十九條「第一項
    」之罪名，亦有可議。被告提起上訴，否認有上開誣告犯行，固非可取，但指稱
    原審認定事實有誤，非無理由。原審法院檢察署檢察官依告訴人之請求上訴，略
    稱被告犯後態度不佳，並未與告訴人成立和解，原審卻認有和解（該理由嗣經原
    審裁定更正理由在案），量刑過輕自為不當等語，指摘原審判決不當，惟告訴人
    丙○○因被告於警訊中已撤回對甲○○等人之告訴，其效力自及於告訴人，原審
    法院檢察署檢察官因而就告訴人部分為不起訴處分，可見告訴人丙○○未受實質
    損害，至為顯明，原審量處被告有期徒刑五月，自屬法定量刑之權限行使，難認
    原審量刑不當，原審法院檢察署檢察官之上訴，尚無理由。惟原審判決既有上開
    可議，即屬無可維持，應由本院撤銷改判。爰審酌被告與告訴人丙○○糾紛不斷
    ，動機出於報復，僅單純指陳告訴人丙○○教唆，並未使用其他方法以達誣告之
    目的，且於八十九年二月二日立刻撤回對甲○○等人之告訴，告訴人丙○○實際
    上並無受刑事處分之危險，及犯後態度等一切情狀，量處如主文第二項所示之刑
    ，以示懲儆。
三、被告丁○○經本院合法傳喚，無正當理由，未於本院審判決期日到庭，爰不待其
    陳述，逕予判決。
據上論斷，應依刑事訴訟法第三百六十九條第一項前段、第三百六十四條、第三百七
十一條、第二百九十九條第一項前段，刑法第一百六十九條第一項，判決如主文。
本案經檢察官戊○○到庭執行職務
中      華      民      國      九十三  年      八      月      十二    日
                                臺灣高等法院臺中分院刑事第三庭
                                      審判長法  官  陳  朱  貴
                                            法　官　劉　連　星
                                            法　官　胡　忠　文
右正本證明與原本無異。
如不服本判決應於收受送達後十日內向本院提出上訴書狀，其未敘述上訴之理由者並
得於提起上訴後十日內向本院補提理由書（均須按他造當事人之人數附繕本）。
                                            書記官  許  美  惠
中      華      民      國      九十三  年      八      月      十三    日
附錄論罪法條
刑法第一百六十九條第一項：
意圖他人受刑事或懲戒處分，向該管公務員誣告者，處七年以下有期徒刑。
                                                                        Ａ
